臺灣桃園地方法院民事判決
110年度重訴字第202號
原      告  邱素蓮  
訴訟代理人  陳韶瑋律師
被      告  曹添來  

訴訟代理人  林明賢律師
上列當事人間請求不動產所有權移轉登記事件，本院於民國111
年4月14日言詞辯論終結，判決如下：
     主  文
被告應將坐落桃園市○○區○○段○○○段0000地號土地所有權（權利
範圍：2分之1）移轉登記予原告。
訴訟費用由被告負擔。
　　事實及理由
一、原告主張：被告為訴外人啟航國際喪務有限公司（下稱啟航
    公司）之負責人，伊於民國90年間開始任職於啟航公司，擔
    任會計職務，後與被告交往，並於91年起同居至109年5月，
    交往期間伊亦為啟航公司之實際營運者之一。被告於96年6
    、7月間獲悉坐落桃園市○○區○○段○○○段0000地號土地（下稱
    系爭土地）將公開標售，便與被告相約共同出資購買，並約
    定以被告為投標人，得標後各自取得系爭土地之2分之1權利
    ，並合意將系爭土地所有權全部登記於被告名下。伊於96年
    7月16日以土地銀行中壢分行帳戶開立面額163萬5,000元銀
    行本支作為投標系爭土地之保證金，嗣兩造以1,654萬3,600
    元標得系爭土地後，復於96年7月30日自伊土地銀行中壢分
    行及合作金庫鶯歌分行分別提領270萬6,517元及75萬元，合
    計345萬6,517元，用以支付系爭土地價金尾款340萬8,600元
    及遲延利息保證金4萬7,917元，其餘價金則由被告向土地銀
    行貸款1,150萬元，並由伊擔任連帶保證人之方式繳納，伊
    為購買系爭土地已出資509萬1,517元（計算式：163萬5,000
    元＋345萬6,517元＝509萬1,517元）。被告念及伊之幫助並給
    予伊保障，兩造遂於96年10月5日簽立合夥契約書（下稱系
    爭合夥契約），明白載明伊就系爭土地享有2分之1權利，並
    依系爭合夥契約第7條約定將系爭土地設定擔保債權最高為1
    ,181萬元之抵押權（下稱系爭抵押權）予伊，足見兩造間就
    系爭土地確實存有借名登記契約關係。又借名契約得隨時終
    止，因伊與被告間之信任關係不復存在，爰以民事起訴狀繕
    本之送達作為終止本件借名登記契約之意思表示，並類推適
    用民法第541條第2項規定，及依民法第179條規定，請求擇
    一為勝訴判決。並聲明：被告應將系爭土地(權利範圍：1/2
    )移轉登記予原告所有。
二、被告則以：原告自90年起任職啟航公司並擔任會計職務，被
    告自92年起因信任與倚重原告遂將啟航公司財務及大小章交
    由原告負責保管、使用，96年間因考量啟航公司業務需求，
    遂以伊及啟航公司共同出資方式購買系爭土地，且為繳納購
    買系爭土地餘款，於96年7月20日以伊名義並由原告為連帶
    保證人，向土地銀行貸款1,150萬元，並由伊將上開貸款繳
    納完畢，購買系爭土地價款實由伊及啟航公司所支付，原告
    並未出資。嗣因原告一再表示兩造並無婚姻關係，若伊或啟
    航公司無力繳款會受牽連，要求給予保障，遂與原告簽訂系
    爭合夥契約，用以擔保倘原告遭銀行追償或由原告代償貸款
    時，原告可以取得系爭土地所有權2分之1，系爭合夥契約僅
    係對原告前開連帶保證責任之減輕及保障，兩造並無合夥或
    借名登記關係，系爭合夥契約所載兩造出資金額、比例及應
    享之權利範圍及義務均非屬實，為通謀虛偽意思表示。又縱
    認原告有提供部分資金予被告購買系爭土地，至多亦僅有35
    9萬1,571元，而原告於另案民、刑事訴訟中亦陳稱兩造間係
    成立為消費借貸關係，並稱被告或啟航公司業已清償完畢，
    再參以系爭抵押權亦於109年間塗銷，足見兩造間僅曾存在
    消費借貸關係，並無借名登記關係存在。再者，依系爭合夥
    契約約定，原告應於提出購買系爭土地一半之資金即827萬1
    ,800元（計算式：1,654萬3,600元÷2＝1,654萬3,600元）後
    ，方得主張享有系爭土地2分之1權利，在未履行出資義務前
    ，自不得依系爭契約請求伊移轉系爭土地2分之1所有權等語
    ，資為抗辯。並聲明：原告之訴駁回。
三、不爭執事項（見本院卷一第368-369頁）：
　㈠系爭土地於96年6月26日間經財政部國有財產局臺灣北區辦事
    處桃園分處（下稱桃園分處）公開標售，於96年7月11日開
    標，由被告以1,654萬3,600元得標，於96年7月16日以支票
    繳納保證金163萬5,000元，另於96年7月30日繳納系爭土地
    價款340萬8,600元及遲延利息保證金4萬7,917元，剩餘價款
    1,150萬元由被告於96年8月7日邀同原告為連帶保證人，向
    土地銀行借款後繳納，桃園分處於96年9月14日退還被告遲
    延利息保證金4萬7,917元。
　㈡原告於96年7月9日自土地銀行中壢分行提領163萬5,000 元，
    於96年7月30日自土地銀行中壢分行帳戶提領270萬6,517元
    及自合作金庫鶯歌分行提領75萬元。
　㈢系爭土地尾款340萬8,600元及遲延利息保證金4萬7,917元於9
    6年7月30日分別繳納。
　㈣系爭土地於96年8月23日以買賣為原因移轉登記在被告名下。
　㈤兩造於96年10月5日簽立系爭合夥契約，並經本院公證處辦理
    認證。
　㈥被告於96年10月10日以系爭土地辦理最高限額抵押權設定予
    原告，擔保債權金額為1,181萬元，並註記「債務人（即義
    務人）為抵押權人擔保於96年10月5日於桃園地方法院公證
    處簽立案號：002791合夥契約之履行……」等語。嗣於100年1
    0月間將上開最高限額抵押權之擔保債權金額變更為1,981萬
    元；復於106年9月間將上開最高限額抵押權擔保金額變更為
    1,000萬元。上開抵押權於109年6月24日辦理塗銷。
　㈦啟航公司於97年10月7日及99年8月26日自土地銀行南崁分行
    帳戶分別匯款100萬元及280萬元至原告合作金庫鶯歌分行帳
    戶。
四、本件爭點（見本院卷一第369頁）：
  ㈠原告是否有共同出資購買系爭土地？原告主張系爭土地應有
    部分2分之1為原告借名登記在被告名下，是否有理由？
　㈡原告主張終止借名登記，並請求被告將系爭土地應有部分2分
    之1移轉登記予原告，是否有理由？
五、得心證之理由：
  ㈠原告是否有共同出資購買系爭土地？原告主張系爭土地應有
    部分2分之1為原告借名登記在被告名下，是否有理由？
　⒈原告主張系爭土地為兩造共同出資購買且系爭土地應有部分2
    分之1為原告借名登記在被告名下等情，業據原告提出系爭
    合夥契約為證（見本院卷一第76-78頁）。參諸兩造於96年1
    0月5日經本院公證處認證之系爭合夥契約載明：「茲因甲（
    即被告）乙（即原告）雙方共同出資購置土地，訂定下列契
    約條款，以資共同遵守：第一條、本約不動產標示：土地坐
    落於桃園縣○○市○○段○○○段00地號之土地壹筆……」、「第二
    條、登記名義人：本約土地實係甲乙二人共同出資標購取得
    ，唯礙於銀行貸款條件之限制，暫時以買賣作為登記原因，
    信託登記於曹添來名下」、「第三條、本約土地買賣總價為
    新台幣壹仟陸佰伍拾肆萬參仟陸佰元整（內含銀行貸款新台
    幣壹仟壹佰伍拾萬元整），雙方各出資二分之一，其應享之
    權利範圍及應負擔之義務均各為二分之一」、「第七條、乙
    方得要求反設定抵押權擔保：本約之土地乙方在未取得權利
    範圍二分之一所有權前，乙方得要求反設定最高限額抵押權
    新台幣捌佰貳拾柒萬壹仟捌佰元整，以擔保乙方應有之權利
    」等語，可見兩造確曾約定系爭土地為共同出資購買，各自
    享有2分之1之權利，並暫時登記在被告名下，原告主張系爭
    土地為兩造共同出資並將原告享有之2分之1權利借名登記在
    被告名下等情，即屬有據。
　⒉被告抗辯系爭土地為其與啟航公司共同出資購買，原告並未
    出資，系爭合夥契約為兩造通謀虛偽意思表示，僅為對原告
    所負連帶保證責任之減輕及保障云云。惟查：
　⑴查，原告於96年7月9日自土地銀行中壢分行提領163萬5,000 
    元，另於96年7月30日自土地銀行中壢分行帳戶提領270萬6,
    517元及自合作金庫鶯歌分行提領75萬元等情，為兩造所不
    爭執，再參以被告係於96年7月16日以支票繳納保證金163萬
    5,000元，另於96年7月30日繳納系爭土地價款340萬8,600元
    及遲延利息保證金4萬7,917元等情，亦為兩造所不爭執，勾
    稽原告前開提領時間及金額，與被告繳納保證金、土地價款
    及遲延利息保證金之時間及金額，時序及金額均相符，堪信
    原告前開自銀行帳戶提領存款之用途，係為支付購買系爭土
    地之價款。　　
　⑵被告辯稱其於96年2月15日自啟航公司於土地銀行帳戶提領20
    0萬元，其中163萬5,000元即為支付投標系爭土地保證金之
    用等語，並提出啟航公司土地銀行交易明細為證（見本院卷
    一第183頁），惟系爭土地係於96年6月26日始經由桃園分處
    公開標售，被告或啟航公司應無須於公開標售之數月前，即
    自帳戶提領現金用以支付投標系爭土地之保證金之必要，被
    告前開辯詞，不足採信。
　⑶被告又辯稱原告前開用以支付系爭土地價款之資金來源，其
    中曾順權、張桂蘭、饒益妹之借款均為被告清償，非屬原告
    出資等語。參諸證人曾順權於本院證稱：伊有借兩造50萬元
    ，是原告說要借錢，但沒有說是原告或啟航公司要借錢，伊
    是認為原告向伊借款等語（見本院卷一第359-361頁），證
    人張桂蘭於本院證稱：當時是兩造一起來向伊先生借款100
    萬元，聽伊先生說是被告要買地，借款是匯款原告，96年11
    月6日被告匯款100萬元到伊帳戶清償借款（見本院卷一第36
    1-363頁），證人饒益妹於本院證稱：兩造曾到山上向伊借
    款50萬元，於96年7月23日匯到原告帳戶，原告於97年4月7
    日匯款還錢等語（見本院卷第365頁），可知兩造係一同向
    曾順權、張桂蘭、饒益妹商討借款之事，曾順權、張桂蘭、
    饒益妹亦未明確分辨何人為借款人，參以張桂蘭、饒益妹雖
    分別將借款100萬元及50萬元匯入原告帳戶，有原告土地銀
    行中壢分行帳戶名細在卷可參（見本院卷一第46頁），然卻
    係以被告名義返還張桂蘭100萬元借款，及自啟航公司提款
    後再以原告名義返還饒益妹50萬元借款，此有匯款單、張桂
    蘭及饒益妹銀行帳戶存摺明細在卷可證（見本院卷一第200-
    202、382-384頁），可見因原告當時共同參與啟航公司之經
    營，原告、被告及啟航公司間之資金有相互挪用之情形，無
    從僅以匯款之名義人或對象，逕予認定實際借款之人，尚難
    認定原告前開自銀行提領之存款，均為被告或啟航公司之資
    金。
　⑷被告另辯稱原告於另案民刑事案件中，已自承於97年10月7日
    及99年8月26日自啟航公司帳戶分別匯款100萬元及280萬元
    係為清償原告前開509萬1,517元之借款，且系爭抵押權已於
    109年塗銷，業已清償完畢云云。經查，原告於另案中固確
    曾陳述因被告欲購買系爭土地而借款予被告之事實，有答辯
    附表及答辯（一）狀附卷可參（見本院卷一第212-242頁）
    ，然原告於本件訴訟予以否認且未曾自認上開事實，衡以原
    告於另案所為陳述，係因遭啟航公司提起侵占告訴及請求返
    還不當得利事件所為答辯，而依其答辯內容可知，原告與啟
    航公司間之資金往來複雜，甚且多筆資金之往來距原告提出
    上開答辯時，已逾10年之久，原告非無可能因一時失察或記
    憶不清，而為錯誤陳述，且啟航公司前開匯款時間，相距幾
    近2年，匯款金額亦與原告於另案自陳之借款金額509萬1,51
    7元，並無明顯關聯，尚難認原告於另案所為消費借貸關係
    之陳述為真實。另查，系爭土地於96年10月10日最高限額抵
    押權設定予原告，擔保債權金額為1,181萬元，於100年10月
    間將上開最高限額抵押權之擔保債權金額變更為1,981萬元
    ，復於106年9月間將上開最高限額抵押權擔保金額變更為1,
    000萬元，並於109年6月24日辦理塗銷等情，為兩造不爭執
    之事實，雖可認兩造長年間有資金借貸關係，並據此多次變
    更系爭抵押權擔保之債權金額，然尚不足以認定原告與被告
    間僅存在消費借貸關係，而無其他法律關係存在。又兩造於
    109年6月24日簽訂之協議書雖記載：「甲方（即被告）於民
    國（下同）96年8月曾向乙（甲方）方借款新台幣（下同）
    陸佰萬元，甲方為擔保此債務，而以其所有之桃園市中壢區
    興南段公坡小段0000-0000地土地（下稱系爭土地）設定最
    高限額抵押權予乙方，然甲方於106年業已清償系爭陸佰萬
    元借款」、「因借款業已清償，故乙方應於簽立本協議書之
    日起30日內，辦理塗銷系爭土地之抵押權設定，甲方應配合
    乙方辦理抵協塗銷之相關手續」等語，有上開協議書在卷可
    參（見本院卷一第286頁），然就上開協議書所載之債務應
    係自101年起陸續發生之事實，為兩造所不爭執（見本院卷
    二第186頁），足見上開協議書所載借款與兩造間96年間之
    資金往來無關，不足以證明原告係借款被告購買系爭土地，
    而無共同出資關係。被告此部分抗辯，尚難採信。
　⑸被告復辯稱系爭合夥契約所載兩造出資金額、比例及應享之
    權利範圍及義務均非屬實，為通謀虛偽意思表示，僅係為減
    輕及保障原告連帶保證人責任云云。惟查，系爭合夥契約固
    記載系爭土地買賣價金為1,654萬3,600元，兩造各出資2分
    之1，而依原告主張，其僅出資509萬1,517元，尚不足買賣
    價金之半數，惟兩造簽訂系爭合夥契約時，系爭土地早已完
    成買賣價金之給付及所有權移轉登記，足見兩造簽訂系爭合
    夥契約時，並非就未來之出資或權利義務為約定，而係就已
    發生之事實重新確立雙方權利義務，又兩造簽訂系爭合夥契
    約時，既已知悉原告並未實際出資購買系爭土地價金之半數
    ，卻未於系爭合夥契約中載明原告應補足之數額及義務，而
    仍約定原告就系爭土地享有2分之1之權利，再參以兩造當時
    為同居關係，足見感情甚篤，被告同意原告享有高於實際出
    資比例之權利，不足為奇，尚難以此即認兩造簽訂系爭合夥
    契約為通謀虛偽意思表示。又倘被告係為減輕或保障原告作
    為連帶保證人之責任，理應提供其他財產作為擔保，而無於
    系爭合夥契約約定原告享有系爭土地2分之1之權利，甚至約
    定為確保原告在未取得系爭土地一半所有權前，原告得請求
    被告設定相當於價金半數之擔保債權金額827萬1,800元之最
    高限額抵押權予原告，以擔保原告就系爭土地之權利之必要
    ，被告辯稱簽訂系爭合夥契約僅係為減輕及保障原告連帶保
    證人責任云云，尚難採信。
　⒊從而，原告主張為兩造共同出資，系爭土地應有部分2分之1
    為其借名登記在被告名下，應屬有據。　
　㈡原告主張終止借名登記，並請求被告將系爭土地應有部分2分
    之1移轉登記予原告，是否有理由？
　⒈按當事人之任何一方，得隨時終止委任契約；受任人以自己
    之名義，為委任人取得之權利，應移轉於委任人，民法第54
    9條第1項、541條第2項分別定有明文。準此，借名登記契約
    性質上既與委任契約相似，應得類推適用民法委任之相關規
    定。故借名登記契約成立後，當事人一方得隨時終止，終止
    後，借名登記關係即當消滅，借名者自得請求返還借名登記
    財產。
　⒉兩造間就系爭土地存在借名登記關係，業如前述，原告主張
    以民事起訴狀繕本之送達作為終止本件借名登記契約之意思
    表示，並類推適用民法第541條第2項規定，請求被告將系爭
    土地應有部分2分之1移轉登記予原告，自屬有據。
　⒊被告雖抗辯依系爭合夥契約約定，原告應於提出購買系爭土
    地一半之資金即827萬1,800元後，方得主張享有系爭土地2
    分之1權利，在未履行出資義務前，不得請求移轉系爭土地2
    分之1權利云云。惟查，系爭合夥契約第2條已載明系爭土地
    暫時登記在被告名下，僅係為取得銀行貸款，且系爭合夥契
    約第4條亦約定有關系爭土地之管理、處分行為，均應經兩
    造同意，可見兩造就系爭土地享有相同之管理、處分權利，
    又被告已自銀行取得貸款並於106年間清償完畢等情，有放
    款帳務交易明細在卷可佐（見本院卷第184-192頁），足見
    系爭土地借名登記在被告名下之目的已不復存在，原告自得
    終止借名登記契約，請求將借名登記部分辦理移轉登記，又
    系爭合夥契約為兩造就已發生之事實重新確立雙方權利義務
    ，復未載明原告應補足出資額，業如前述，可見被告並無要
    求原告補足出資額後始得享有系爭土地2分之1之權利，被告
    抗辯原告未履行出義務前，不得請求移轉登記系爭土地2分
    之1權利云云，尚屬無據。
  ⒋原告類推用民法第541條第2項規定，為本件請求，既有理由
    ，其另依不當得利之法律關係為本件請求，既屬選擇合併，
    本院自毋庸併予審究，併此敘明。　　　
六、綜上所述，系爭土地所有權權利範圍2分之1為原告借名登記
    在被告名下，原告主張終止借名登記契約，並類推適用民法
    第541條第2項規定，請求被告將系爭土地所有權權利範圍2
    分之1移轉登記予原告，為有理由，應予准許。
七、本件事證已臻明確，兩造其餘主張及所提之證據，經審酌後
    認於本院上開判斷無涉或無違，爰不一一論述，附此敘明。
八、訴訟費用負擔之依據：民事訴訟法第78條。
中　　華　　民　　國　　111 　年　　5 　　月　　20　　日
                  民事第一庭    法　官　郭俊德

得上訴
以上正本係照原本作成
如對本判決上訴，須於判決送達後 20 日內向本院提出上訴狀。
如委任律師提起上訴者，應一併繳納上訴審裁判費。
中　　華　　民　　國　　111 　年　　5 　　月　　20　　日
                            書記官　蕭尹吟